ACORDAO-COMPLETO-2424757

ACÓRDÃO 14045/2020 ATA 43/2020 - PRIMEIRA CÂMARA

VISTOS, relatados e discutidos estes autos de tomada de contas especial instaurada, pela Secretaria Especial de Cultura, em virtude da não comprovação da boa e regular aplicação, em face da omissão no dever de prestar contas, dos recursos captados mediante incentivo fiscal da Lei Rouanet com vistas à execução do projeto "Gravação do DVD do Grupo Fim de Feira", Pronac 09-4708, cujo objeto seria a gravação e lançamento do primeiro DVD do grupo Fim de Feira, em Recife,
ACORDAM os Ministros do Tribunal de Contas da União, reunidos em Sessão da 1ª Câmara, diante das razões expostas pelo Relator, em:
9.1. julgar irregulares as contas da Promoção Musicultural Ltda. e dos Srs. Evandro Borel de Aguiar e Roberta Maria Valentim Carvalho, seus sócios-administradores, e condená-los, solidariamente, ao pagamento das quantias discriminadas no quadro a seguir, com fundamento nos arts. 1º, inciso I, 16, inciso III, alínea "a", e §2º, da Lei nº 8.443, de 16 de julho de 1992, c/c os arts. 19 e 23, inciso III, da mesma Lei e com os arts. 1º, inciso I, 209, inciso I, 210 e 214, inciso III do Regimento Interno, com a fixação do prazo de quinze dias, a contar das notificações, para comprovarem, perante o Tribunal (art. 214, inciso III, alínea "a", do Regimento Interno) , o recolhimento das dívidas aos cofres do Fundo Nacional de Cultura, atualizadas monetariamente e acrescidas dos juros de mora, calculados a partir das respectivas datas, até a data do recolhimento, na forma prevista na legislação em vigor:
	Data
	Valor (R$) 
	Débito / Crédito
	Data
	Valor (R$) 
	Débito / Crédito

	29/4/2011
	61.000,00
	Débito
	31/10/2011
	10.000,00
	Débito

	28/12/2011
	3.800,00
	Débito
	29/12/2011
	3.200,00
	Débito

	29/12/2011
	1.500,00
	Débito
	29/12/2011
	3.200,00
	Débito

	30/12/2011
	30.000,00
	Débito
	30/12/2013
	10.000,00
	Débito

	30/4/2018
	140,00
	Crédito
			
9.2. aplicar aos responsáveis,  a Promoção Musicultural Ltda. e os Srs. Evandro Borel de Aguiar e Roberta Maria Valentim Carvalho, individualmente, a multa prevista no art. 57 da Lei nº 8.443, de 16 de julho de 1992, c/c o art. 267 do Regimento Interno, no valor de R$ 8.000,00 (oito mil reais) , com a fixação do prazo de quinze dias, a contar da notificação, para comprovarem, perante o Tribunal (art. 214, inciso III, alínea "a", do Regimento Interno) , o recolhimento das dívidas ao Tesouro Nacional, atualizadas monetariamente desde a data deste Acórdão até as dos efetivos recolhimentos, se forem pagas após o vencimento, na forma da legislação em vigor;
9.3. autorizar, desde logo, nos termos do art. 28, inciso II, da Lei nº 8.443, de 1992, a cobrança judicial das dívidas, caso não atendidas as notificações;
9.4. remeter cópia deste Acórdão à Procuradoria da República no Estado de Pernambuco, com fundamento no art. 12, inciso IV, da Lei 8.443/1992 c/c o § 7º, in fine, do art. 209 do Regimento Interno do TCU, para adoção das medidas cabíveis; e
9.5. enviar cópia deste Acórdão à Secretaria Especial de Cultura e aos responsáveis.

Tomada de Contas Especial instaurada pela Secretaria Especial de Cultura em razão de Omissão no dever de prestar contas, Lei Rouanet, que teve por objeto Realizar gravação e lançamento do primeiro DVD de grupo.

Primeira Câmara

Promoção Musicultural Ltda., CNPJ 10.443.561/0001-19.

3. Responsáveis: Evandro Borel de Aguiar, CPF XXX.139.614-XX; Roberta Maria Valentim Carvalho, CPF XXX.301.614-XX; Promoção Musicultural Ltda., CNPJ 10.443.561/0001-19.

13.1. Ministros presentes: Walton Alencar Rodrigues (Presidente), Bruno Dantas e Vital do Rêgo.
13.2. Ministros-Substitutos presentes: Augusto Sherman Cavalcanti (Relator) e Weder de Oliveira.

ACORDAO-COMPLETO-2536712

Acórdão 1635/2023 - Primeira Câmara

AUGUSTO SHERMAN

Cuidam os autos de tomada de contas especial instaurada pela Secretaria Especial de Cultura, em virtude da não comprovação da boa e regular aplicação, em face da omissão no dever de prestar contas, dos recursos captados mediante incentivo fiscal da Lei Rouanet com vistas à execução do projeto "Gravação do DVD do Grupo Fim de Feira", Pronac 09-4708, cujo objeto seria a gravação e lançamento do primeiro DVD do grupo Fim de Feira, em Recife.
2.	No que se refere ao conteúdo destes autos, às medidas saneadoras e análises levadas a efeito, assim como quanto às conclusões e propostas de encaminhamento apresentadas pela área técnica desta Casa, adoto como relatório a instrução constante da peça 84, passando a transcrevê-la, com os eventuais ajustes de forma julgados pertinentes:
"INTRODUÇÃO
1. Cuidam os autos de tomada de contas especial instaurada pela Secretaria Especial de Cultura, em desfavor de Promoção Musicultural Ltda. (CNPJ: 10.443.561/0001-19) , do Sr. Evandro Borel de Aguiar (CPF: XXX.139.614-XX) e da Sra. Roberta Maria Valentim Carvalho (CPF: XXX.301.614-XX) , em virtude da não comprovação da boa e regular aplicação dos recursos captados mediante incentivo fiscal da Lei Rouanet, em face da omissão no dever de prestar contas dos recursos destinados ao projeto 'Gravação do DVD do Grupo Fim de Feira' (Pronac 09-4708) , tendo por objeto a gravação e lançamento do primeiro DVD do grupo Fim de Feira, em Recife, autorizado pela Portaria-MinC 20/2010 (peça 8) , permitindo a captação de recursos financeiros na forma de doações ou patrocínios (Mecenato) , conforme estipulado na Lei 8.313/1991, alterada pela Lei 9.874/1999.
HISTÓRICO
2. Em 1/8/2018, com fundamento na IN/TCU 71/2012, alterada pela IN/TCU 76/2016 e DN/TCU 155/2016, o dirigente da instituição Secretaria Especial da Cultura autorizou a instauração da tomada de contas especial (peça 34) . O processo foi registrado no sistema e-TCE com o número 2188/2018.
3. A Portaria 0020/2010, de 18/01/2010, autorizou a captação do valor de apoio, totalizando R$ 263.536,00, no período de 19/01/2010 a 31/12/2013 (peças 8 e 24) , com prazo para execução dos recursos 29/04/2011 a 31/12/2013, recaindo o prazo para prestação de contas em 30/1/2014.
4. A empresa proponente captou recursos autorizados, no montante de R$ 122.700,00, conforme atestam os recibos (peça 13) e/ou extratos bancários (peças 14, 16, 18, 23, 25, 31 e 33) .
5. O fundamento para a instauração da Tomada de Contas Especial, conforme consignado na matriz de responsabilização elaborada pelo tomador de contas, foi a constatação da seguinte irregularidade:
'Omissão no dever de prestar contas do Pronac 09-4708, referente ao projeto 'Gravação do DVD do Grupo Fim de Feira'.'
6. Os responsáveis arrolados na fase interna foram devidamente comunicados e, diante da ausência de justificativas suficientes para elidir a irregularidade e da não devolução dos recursos, instaurou-se a tomada de contas especial.
7. No relatório (peça 58) , o tomador de contas concluiu que o prejuízo importaria no valor original de R$ 122.560,00, imputando-se a responsabilidade a Promoção Musicultural Ltda, Evandro Borel de Aguiar, na condição de dirigente e Roberta Maria Valentim Carvalho, na condição de dirigente.
8. Em 23/8/2019, a Controladoria-Geral da União emitiu o relatório de auditoria (peça 59) , em concordância com o relatório do tomador de contas. O certificado de auditoria e o parecer do dirigente do órgão de controle interno concluíram pela irregularidade das presentes contas (peças 60 e 61) .
9. Em 9/9/2019, o ministro responsável pela área atestou haver tomado conhecimento das conclusões contidas no relatório e certificado de auditoria, bem como do parecer conclusivo do dirigente do órgão de controle interno, manifestando-se pela irregularidade das contas, e determinou o encaminhamento do processo ao Tribunal de Contas da União (peça 62) .
10. Na instrução inicial (peça 65) , analisando-se os documentos nos autos, concluiu-se pela necessidade de realização de citação e audiência para as irregularidades abaixo: 
10.1. Irregularidade 1:  não comprovação da boa e regular aplicação dos recursos federais repassados com amparo no Pronac 09-4708, em face da omissão no dever de prestar contas dos valores transferidos.
10.1.1. Evidências da irregularidade: documentos técnicos presentes nas peças 13, 28, 52, 46, 49, 29, 51, 34, 50, 31 e 35.
10.1.2. Normas infringidas: arts. 37, caput, e 70, parágrafo único, da Constituição Federal; art. 93 do Decreto-Lei 200/67; art. 66 do Decreto 93.872/1986; art. 29 da Lei 8.313/1991; art. 39 da Portaria Minc 46/1998; Portaria MinC nº 86/2014, Art. 6º, III, 'a'; IN MinC 1/2010, art. 6º, inciso VI; IN-MinC 1/2012, art. 71, §§ 1ºe 2º; IN-MinC 1/2013, arts. 10, inciso VI, 75, parágrafo primeiro, 78 e 90, parágrafo único; IN-MinC 1/2017, arts. 101 e 106, inciso III, alínea 'a'; IN MinC 5/2017, arts. 47, 48 e 51, inciso III, alínea 'a'; Lei 8.313/1991; art. 8º da Lei 8.443/1992 c/c Acórdão 1928/2005-TCU-Segunda Câmara.
10.2. Débitos relacionados aos responsáveis Evandro Borel de Aguiar (CPF: XXX.139.614-XX) , Promoção Musicultural Ltda (CNPJ: 10.443.561/0001-19) e Roberta Maria Valentim Carvalho (CPF: XXX.301.614-XX) :
	Data de ocorrência
	Valor histórico (R$) 
	Identificador da parcela

	30/4/2018
	140,00
	C1

	31/10/2011
	10.000,00
	D2

	28/12/2011
	3.800,00
	D3

	29/12/2011
	3.200,00
	D4

	29/12/2011
	1.500,00
	D5

	29/12/2011
	3.200,00
	D6

	30/10/2012
	30.000,00
	D7

	30/12/2013
	10.000,00
	D8

	29/4/2011
	61.000,00
	D9

10.2.1. Cofre credor: Fundo Nacional de Cultura.
10.2.2. Responsável: Roberta Maria Valentim Carvalho (CPF: XXX.301.614-XX) .
10.2.2.1. Conduta: nas parcelas D2 a D9 - não demonstrar a boa e regular aplicação dos recursos federais recebidos e geridos por meio do instrumento em questão, no período de 29/04/2011 a 31/12/2013, em face da omissão na prestação de contas, cujo prazo encerrou-se em 30/01/2014.
10.2.2.2. Nexo de causalidade: a conduta descrita impediu o estabelecimento do nexo causal entre as possíveis despesas efetuadas com os recursos recebidos, no âmbito do instrumento em questão, no período de 29/04/2011 a 31/12/2013, resultando em presunção de dano ao erário.
10.2.2.3. Culpabilidade: não há excludentes de ilicitude, de culpabilidade e de punibilidade; é razoável supor que a responsável tinha consciência da ilicitude de sua conduta; era exigível conduta diversa da praticada, qual seja, desincumbir-se do seu dever por meio da apresentação da prestação de contas no prazo e forma devidos. 
10.2.3. Responsável: Promoção Musicultural Ltda (CNPJ: 10.443.561/0001-19) .
10.2.3.1. Conduta: nas parcelas D2 a D9 - não demonstrar a boa e regular aplicação dos recursos federais recebidos e geridos por meio do instrumento em questão, no período de 29/04/2011 a 31/12/2013, em face da omissão na prestação de contas, cujo prazo encerrou-se em 30/01/2014.
10.2.3.2. Nexo de causalidade: a conduta descrita impediu o estabelecimento do nexo causal entre as possíveis despesas efetuadas com os recursos recebidos, no âmbito do instrumento em questão, no período de 29/04/2011 a 31/12/2013, resultando em presunção de dano ao erário.
10.2.3.3. Culpabilidade: não há excludentes de ilicitude, de culpabilidade e de punibilidade; é razoável supor que o administrador responsável pela pessoa jurídica tinha consciência da ilicitude de sua conduta; era exigível conduta diversa da praticada, qual seja, desincumbir-se do seu dever por meio da apresentação da prestação de contas no prazo e forma devidos. 
10.2.4. Responsável: Evandro Borel de Aguiar (CPF: XXX.139.614-XX) .
10.2.4.1. Conduta: nas parcelas D2 a D9 - não demonstrar a boa e regular aplicação dos recursos federais recebidos e geridos por meio do instrumento em questão, no período de 29/04/2011 a 31/12/2013, em face da omissão na prestação de contas, cujo prazo encerrou-se em 30/01/2014.
10.2.4.2. Nexo de causalidade: a conduta descrita impediu o estabelecimento do nexo causal entre as possíveis despesas efetuadas com os recursos recebidos, no âmbito do instrumento em questão, no período de 29/04/2011 a 31/12/2013, resultando em presunção de dano ao erário.
10.2.4.3. Culpabilidade: não há excludentes de ilicitude, de culpabilidade e de punibilidade; é razoável supor que o responsável tinha consciência da ilicitude de sua conduta; era exigível conduta diversa da praticada, qual seja, desincumbir-se do seu dever por meio da apresentação da prestação de contas no prazo e forma devidos. 
11. Encaminhamento: citação.
11.1. Irregularidade 2: não cumprimento do prazo originalmente estipulado para prestação de contas do projeto incentivado, cujo prazo encerrou-se em 30/1/2014.
11.1.1. Evidências da irregularidade: documentos técnicos presentes nas peças 13, 28, 52, 46, 49, 29, 51, 34, 50, 31 e 35.
11.1.2. Normas infringidas: arts. 37, caput, e 70, parágrafo único, da Constituição Federal; art. 93 do Decreto-Lei 200/67; art. 66 do Decreto 93.872/1986; art. 29 da Lei 8.313/1991; art. 39 da Portaria Minc 46/1998; Portaria MinC nº 86/2014, Art. 6º, III, 'a'; IN MinC 1/2010, art. 6º, inciso VI; IN-MinC 1/2012, art. 71, §§ 1ºe 2º; IN-MinC 1/2013, arts. 10, inciso VI, 75, parágrafo primeiro, 78 e 90, parágrafo único; IN-MinC 1/2017, arts. 101 e 106, inciso III, alínea 'a'; IN MinC 5/2017, arts. 47, 48 e 51, inciso III, alínea 'a'; Lei 8.313/1991; art. 8º da Lei 8.443/1992 c/c Acórdão 1928/2005-TCU-Segunda Câmara.
11.1.3. Responsável: Roberta Maria Valentim Carvalho (CPF: XXX.301.614-XX) .
11.1.3.1. Conduta: descumprir o prazo originalmente estipulado para prestação de contas dos recursos federais recebidos à conta do instrumento em questão, o qual se encerrou em 30/1/2014.
11.1.3.2. Nexo de causalidade: a conduta descrita impediu o estabelecimento do nexo causal entre as possíveis despesas efetuadas com os recursos recebidos, no âmbito do instrumento em questão, no período de 29/4/2011 a 31/12/2013.
11.1.3.3. Culpabilidade: não há excludentes de ilicitude, de culpabilidade e de punibilidade; é razoável supor que a responsável tinha consciência da ilicitude de sua conduta; era exigível conduta diversa da praticada, qual seja, desincumbir-se do seu dever por meio da apresentação da prestação de contas no prazo e forma devidos. 
11.1.4. Responsável: Evandro Borel de Aguiar (CPF: XXX.139.614-XX) .
11.1.4.1. Conduta: descumprir o prazo originalmente estipulado para prestação de contas dos recursos federais recebidos à conta do instrumento em questão, o qual se encerrou em 30/1/2014.
11.1.4.2. Nexo de causalidade: a conduta descrita impediu o estabelecimento do nexo causal entre as possíveis despesas efetuadas com os recursos recebidos, no âmbito do instrumento em questão, no período de 29/4/2011 a 31/12/2013.
11.1.4.3. Culpabilidade: não há excludentes de ilicitude, de culpabilidade e de punibilidade; é razoável supor que o responsável tinha consciência da ilicitude de sua conduta; era exigível conduta diversa da praticada, qual seja, desincumbir-se do seu dever por meio da apresentação da prestação de contas no prazo e forma devidos. 
12. Encaminhamento: audiência.
13. Em cumprimento ao pronunciamento da unidade (peça 67) , foram efetuadas citação e audiência dos responsáveis, nos moldes adiante:
a) Promoção Musicultural Ltda - promovida a citação do responsável, conforme delineado adiante:
	Comunicação: Ofício 8628/2019 - Seproc (peça 73) 
Data da Expedição: 21/11/2019
Data da Ciência: não houve (Mudou-se) (peça 76) 
Observação: Ofício enviado para o endereço do responsável, conforme pesquisa de endereço no sistema da Receita Federal.
	
	Comunicação: Ofício 5962/2020 - Seproc (peça 78) 
Data da Expedição: 10/3/2020
Data da Ciência: 16/3/2020 (peça 79) 
Nome Recebedor: José Carlos
Observação: Ofício enviado para o endereço do responsável, conforme pesquisa de endereço no sistema da Receita Federal (peça 77) .
Fim do prazo para a defesa: 31/3/2020
	
	Comunicação: Edital 0627/2020 - Seproc (peça 81 e 82) 
Data da Publicação: 25/5/2020
Fim do prazo para a defesa: 10/6/2020
	
b) Evandro Borel de Aguiar - promovida a citação e audiência do responsável, conforme delineado adiante:
	Comunicação: Ofício 8626/2019 - Seproc (peça 71) 
Data da Expedição: 21/11/2019
Data da Ciência: 26/11/2019 (peça 74) 
Nome Recebedor: José Carlos
Observação: Ofício enviado para o endereço do responsável, conforme pesquisa de endereço no sistema da Receita Federal.
Fim do prazo para a defesa: 11/12/2019
	
c) Roberta Maria Valentim Carvalho - promovida a citação e audiência da responsável, conforme delineado adiante:
	Comunicação: Ofício 8627/2019 - Seproc (peça 72) 
Data da Expedição: 21/11/2019
Data da Ciência: 26/11/2019 (peça 75) 
Nome Recebedor: José Carlos
Observação: Ofício enviado para o endereço do responsável, conforme pesquisa de endereço no sistema da Receita Federal.
Fim do prazo para a defesa: 11/12/2019
	
14. Conforme Despacho de Conclusão das Comunicações Processuais (peça 83) , as providências inerentes às comunicações processuais foram concluídas. 
15. Transcorrido o prazo regimental, os responsáveis Promoção Musicultural Ltda, Evandro Borel de Aguiar e Roberta Maria Valentim Carvalho permaneceram silentes, devendo ser considerados revéis, nos termos do art. 12, §3º, da Lei 8.443/1992.
ANÁLISE DOS PRESSUPOSTOS DE PROCEDIBILIDADE DA IN/TCU 71/2012
Apreciação do Prejuízo ao Contraditório e Ampla Defesa
16. Verifica-se que não houve o transcurso de mais de dez anos desde o fato gerador sem que tenha havido a notificação dos responsáveis pela autoridade administrativa federal competente (art. 6º, inciso II, c/c art. 19 da IN/TCU 71/2012, modificada pela IN/TCU 76/2016) , uma vez que o fato gerador da irregularidade sancionada ocorreu em 31/1/2014, e os responsáveis foram notificados sobre as irregularidades pela autoridade administrativa competente conforme abaixo:
16.1. Promoção Musicultural Ltda, excepcionalmente, não houve notificação.[footnoteRef:2] [2:  Vide, mais adiante, observação constante do despacho do Diretor da Área.] 
16.2. Evandro Borel de Aguiar, excepcionalmente, não houve notificação.[footnoteRef:3] [3:  Idem.] 
16.3. Roberta Maria Valentim Carvalho, excepcionalmente, não houve notificação.[footnoteRef:4] [4:  Idem.] 
Valor de Constituição da TCE 	
17. Verifica-se, ainda, que o valor atualizado do débito apurado (sem juros) em 1/1/2017 é de R$ 172.792,44, portanto superior ao limite mínimo de R$ 100.000,00, na forma estabelecida conforme os arts. 6º, inciso I, e 19 da IN/TCU 71/2012, modificada pela IN/TCU 76/2016.
OUTROS PROCESSOS/DÉBITOS NOS SISTEMAS DO TCU COM OS MESMOS RESPONSÁVEIS
18. Informa-se que não foi encontrado débito imputável aos responsáveis em outros processos no Tribunal.
19. A tomada de contas especial está, assim, devidamente constituída e em condição de ser instruída.
EXAME TÉCNICO
Da validade das notificações:
20. Preliminarmente, cumpre tecer breves considerações sobre a forma como são realizadas as comunicações processuais no TCU. A esse respeito, destacam-se o art. 179, do Regimento Interno do TCU (Resolução 155, de 4/12/2002) e o art. 4º, inciso III, § 1º, da Resolução TCU 170, de 30 de junho de 2004, in verbis:
'Art. 179. A citação, a audiência ou a notificação, bem como a comunicação de diligência, farse-ão:
I - mediante ciência da parte, efetivada por servidor designado, por meio eletrônico, fac-símile, telegrama ou qualquer outra forma, desde que fique confirmada inequivocamente a entrega da comunicação ao destinatário;
II - mediante carta registrada, com aviso de recebimento que comprove a entrega no endereço do destinatário;
III - por edital publicado no Diário Oficial da União, quando o seu destinatário não for localizado
 (...) 
Art. 3º As comunicações serão dirigidas ao responsável, ou ao interessado, ou ao dirigente de órgão ou entidade, ou ao representante legal ou ao procurador constituído nos autos, com poderes expressos no mandato para esse fim, por meio de:
I - correio eletrônico, fac-símile ou telegrama;
II - servidor designado;
III - carta registrada, com aviso de recebimento;
IV - edital publicado no Diário Oficial da União, quando o seu destinatário não for localizado, nas hipóteses em que seja necessário o exercício de defesa.
Art. 4º Consideram-se entregues as comunicações:
I - efetivadas conforme disposto nos incisos I e II do artigo anterior, mediante confirmação da ciência do destinatário;
II - realizadas na forma prevista no inciso III do artigo anterior, com o retorno do aviso de recebimento, entregue comprovadamente no endereço do destinatário;
III - na data de publicação do edital no Diário Oficial da União, quando realizadas na forma prevista no inciso IV do artigo anterior.
§ 1º O endereço do destinatário deverá ser previamente confirmado mediante consulta aos sistemas disponíveis ao Tribunal ou a outros meios de informação, a qual deverá ser juntada ao respectivo processo.
 (...) '
21. Bem se vê, portanto, que a validade da citação via postal não depende de que o aviso de recebimento seja assinado pelo próprio destinatário da comunicação, o que dispensa, no caso em tela, a entrega do AR em 'mãos próprias'. A exigência da norma é no sentido de o Tribunal verificar se a correspondência foi entregue no endereço correto, residindo aqui a necessidade de certeza inequívoca. 
22. Não é outra a orientação da jurisprudência do TCU, conforme se verifica dos julgados a seguir transcritos:
'São válidas as comunicações processuais entregues, mediante carta registrada, no endereço correto do responsável, não havendo necessidade de que o recebimento seja feito por ele próprio (Acórdão 3648/2013-TCU-Segunda Câmara, Relator Ministro JOSÉ JORGE) ;'
'É prescindível a entrega pessoal das comunicações pelo TCU, razão pela qual não há necessidade de que o aviso de recebimento seja assinado pelo próprio destinatário. Entregandose a correspondência no endereço correto do destinatário, presume-se o recebimento da citação. (Acórdão 1019/2008-TCU-Plenário, Relator Ministro BENJAMIN ZYMLER) ;'
'As comunicações do TCU, inclusive as citações, deverão ser realizadas mediante Aviso de Recebimento - AR, via Empresa Brasileira de Correios e Telégrafos, bastando para sua validade que se demonstre que a correspondência foi entregue no endereço correto. (Acórdão 1526/2007-TCU-Plenário, Relator Ministro AROLDO CEDRAZ) .'
22. A validade do critério de comunicação processual do TCU foi referendada pelo Supremo Tribunal Federal, nos termos do julgamento do MS-AgR 25.816/DF, por meio do qual se afirmou a desnecessidade da ciência pessoal do interessado, entendendo-se suficiente a comprovação da entrega do 'AR' no endereço do destinatário:
'Ementa: agravo regimental. Mandado de segurança. Desnecessidade de intimação pessoal das decisões do tribunal de contas da união. art. 179 do regimento interno do TCU. Intimação do ato impugnado por carta registrada, iniciado o prazo do art. 18 da lei nº 1.533/51 da data constante do aviso de recebimento. Decadência reconhecida. Agravo improvido.
O envio de carta registrada com aviso de recebimento está expressamente enumerado entre os meios de comunicação de que dispõe o Tribunal de Contas da União para proceder às suas intimações.
O inciso II do art. 179 do Regimento Interno do TCU é claro ao exigir apenas a comprovação da entrega no endereço do destinatário, bastando o aviso de recebimento simples.'
Da revelia dos responsáveis Promoção Musicultural Ltda, Evandro Borel de Aguiar e Roberta Maria Valentim Carvalho
24. No caso vertente, a citação de cada um dos responsáveis se deu em endereços provenientes de pesquisas de endereços realizadas pelo TCU (vide parágrafos acima) , porquanto, devido ao insucesso de realizar a citação em endereços constantes nos sistemas CPF e CNPJ da Receita (peça 77) , buscou-se a notificação em endereços provenientes de sistemas públicos (TSE e Renach) e das bases de dados do próprio TCU. A entrega dos ofícios citatórios nesses endereços não ficou comprovada no caso da entidade Promoção Musicultural Ltda, razão pela qual promoveu-se a sua notificação por edital publicado no Diário Oficial da União (peças 81 e 82) .
25. Importante destacar que, antes de promover a citação por edital, para assegurar a ampla defesa, buscaram-se outros meios possíveis para localizar e citar os responsáveis, nos limites da razoabilidade, fazendo juntar aos autos informação comprobatória dos diferentes meios experimentados que restaram frustrados, tal como se demonstrou no item anterior da presente instrução (Acórdão 4851/2017-TCU-Primeira Câmara, Relator Ministro-Substituto Augusto Sherman) .
26. Nos processos do TCU, a revelia não leva à presunção de que seriam verdadeiras todas as imputações levantadas contra os responsáveis, diferentemente do que ocorre no processo civil, em que a revelia do réu opera a presunção da verdade dos fatos narrados pelo autor (Acórdão 1009/2018-TCU-Plenário, Relator: BRUNO DANTAS; 2369/2013 - TCU - Plenário, Relator: BENJAMIN ZYMLER e 2449/2013 - TCU - Plenário, Relator: BENJAMIN ZYMLER) . Dessa forma, a avaliação da responsabilidade do agente não pode prescindir da prova existente no processo ou para ele carreada. 
27. Ao não apresentar sua defesa, os responsáveis deixaram de produzir prova da regular aplicação dos recursos sob sua responsabilidade, em afronta às normas que impõem aos gestores públicos a obrigação legal de, sempre que demandados pelos órgãos de controle, apresentar os documentos que demonstrem a correta utilização das verbas públicas, a exemplo do contido no art. 93 do Decreto-Lei 200/1967: 'Quem quer que utilize dinheiros públicos terá de justificar seu bom e regular emprego na conformidade das leis, regulamentos e normas emanadas das autoridades administrativas competentes'.
28. Mesmo as alegações de defesa não sendo apresentadas, considerando o princípio da verdade real que rege esta Corte, procurou-se buscar, em manifestações dos responsáveis na fase interna desta Tomada de Contas Especial, se havia algum argumento que pudesse ser aproveitado a seu favor, fato não observado ante a ausência de qualquer manifestação. 
29. Em se tratando de processo em que a parte interessada não se manifestou acerca das irregularidades imputadas, não há elementos para que se possa efetivamente aferir e reconhecer a ocorrência de boa-fé na conduta dos responsáveis, podendo este Tribunal, desde logo, proferir o julgamento de mérito pela irregularidade das contas, conforme os termos dos §§ 2º e 6º do art. 202 do Regimento Interno do TCU. (Acórdão 2064/2011-TCU-Primeira Câmara (relator: Ubiratan Aguiar) , 6182/2011 - TCU - 1ª Câmara (relator: Weber de Oliveira) , 4072/2010 - TCU - 1ª Câmara (Relator: Valmir Campelo) , 1189/2009 - TCU - 1ª Câmara (Relator: Marcos Bemquerer) , 731/2008 - TCU - Plenário (Relator: Aroldo Cedraz) .
30. Dessa forma, os responsáveis Promoção Musicultural Ltda, Evandro Borel de Aguiar e Roberta Maria Valentim Carvalho devem ser considerados reveis, nos termos do art. 12, §3º, da Lei 8.443/1992, devendo as contas serem julgadas irregulares, condenando-os solidariamente ao débito apurado e aplicando-lhes a multa prevista no art. 57 da Lei 8.443/1992.
Prescrição da Pretensão Punitiva
31.Vale ressaltar que a pretensão punitiva do TCU, conforme Acórdão 1441/2016-TCU-Plenário, Relator: Benjamin Zymler, que uniformizou a jurisprudência acerca dessa questão, subordina-se ao prazo geral de prescrição indicado no art. 205 do Código Civil, que é de dez anos, contado da data de ocorrência da irregularidade sancionada, nos termos do art. 189 do Código Civil, sendo este prazo interrompido pelo ato que ordenar a citação, a audiência ou a oitiva dos responsáveis.
32. No caso em exame, não ocorreu a prescrição, uma vez que a irregularidade sancionada ocorreu em 31/1/2014, e o ato de ordenação da citação ocorreu em 27/9/2019.
Cumulatividade de multas 
33. Quanto à possibilidade de aplicação cumulativa das multas dos arts. 57 e 58, inciso I, da Lei 8.443/1992, ainda que seja adequada a realização de citação e audiência do responsável, por força do disposto no art. 209, §4º, do Regimento Interno do TCU, o Tribunal reconhece que existe relação de subordinação entre as condutas de 'não comprovação da aplicação dos recursos' e de 'omissão na prestação de contas', sendo a primeira consequência da segunda, o que enseja, na verificação das duas irregularidades, a aplicação da multa do art. 57, com o afastamento da multa do art. 58, inciso I, em atenção ao princípio da absorção (Acórdão 9579/2015-TCU-Segunda Câmara, Relator Ministro Vital do Rêgo; Acórdão 2469/2019-TCU-Primeira Câmara, Relator Ministro Augusto Sherman) .
34. Conforme leciona Cezar Bitencourt (Tratado de Direito Penal: parte geral - 8ª Edição - São Paulo: Saraiva, 2003. Pg. 565) , na absorção, ' (...) a pena do delito mais grave absorve a pena do delito menos grave, que deve ser desprezada'. No caso concreto, a 'omissão no dever de prestar contas', embora seja uma irregularidade autônoma, funciona como fase ou meio para a consecução da 'não comprovação da aplicação dos recursos', havendo clara relação de interdependência entre essas condutas. Dessa forma, recaindo as duas ocorrências num mesmo gestor, deve prevalecer a pena do delito mais grave, qual seja, a multa do art. 57, da Lei 8.443/1992.
35. Cumpre observar, ainda, que a conduta dos responsáveis, consistente nas irregularidades 'não comprovação da boa e regular aplicação dos recursos federais repassados em face da omissão no dever de prestar contas' e 'não cumprimento do prazo para apresentação de prestação de contas pelo gestor dos recursos', configura violação não só às regras legais, mas também aos princípios basilares da administração pública, eis que, em última análise, ocorre o comprometimento da necessária satisfação à sociedade sobre o efetivo emprego dos recursos públicos postos à disposição da municipalidade, por força do instrumento de repasse em questão. Nesses casos, em que fica evidente a falta de transparência e lisura, não há como afastar as suspeitas sempre presentes de que a totalidade dos recursos públicos federais, transferida ao município, tenha sido integralmente desviada, em prol de gestor ímprobo, ou de pessoas por ele determinadas, a revelar grave inobservância de dever de cuidado no trato com a coisa pública, isto é, ato praticado com culpa grave, pois, na espécie, a conduta do responsável se distancia daquela que seria esperada de um administrador público minimante diligente, num claro exemplo de erro grosseiro a que alude o art. 28 do Decreto-lei 4.657/1942 (Lei de Introdução às Normas do Direito Brasileiro) , incluído pela Lei 13.655/2018 (Acórdão 1689/2019-TCU-Plenário, Relator: Ministro AUGUSTO NARDES; Acórdão 2924/2018-TCU-Plenário, Relator: Ministro JOSÉ MUCIO MONTEIRO; Acórdão 2391/2018-TCU-Plenário, Relator: Ministro BENJAMIN ZYMLER) .
CONCLUSÃO
36. Em face da análise promovida na seção 'Exame Técnico', verifica-se que os responsáveis Promoção Musicultural Ltda, Evandro Borel de Aguiar e Roberta Maria Valentim Carvalho não lograram comprovar a boa e regular aplicação dos recursos, instados a se manifestar, optaram pelo silêncio, configurando a revelia, nos termos do §3º, do art. 12, da Lei 8.443/1992. Ademais, inexistem nos autos elementos que demonstrem a boa-fé dos responsáveis ou a ocorrência de outras excludentes de culpabilidade.
37. Vale ressaltar que a jurisprudência pacífica nesta Corte é no sentido da imprescritibilidade das ações de ressarcimento ao erário (Súmula TCU 282) . Dessa forma, identificado dano ao erário, devese instaurar e julgar o processo de tomada de contas especial para responsabilizar seus agentes causadores, respeitando o direito ao contraditório e à ampla defesa, independentemente de quando ocorreram os atos impugnados.
38. Verifica-se também que não houve a prescrição da pretensão punitiva, conforme análise já realizada.
39. Tendo em vista que não constam dos autos elementos que permitam reconhecer a boa-fé dos responsáveis, sugere-se que as suas contas sejam julgadas irregulares, nos termos do art. 202, § 6º, do Regimento Interno do TCU, com a imputação do débito atualizado monetariamente e acrescido de juros de mora, nos termos do art. 202, §1º do Regimento Interno do TCU, descontado o valor eventualmente recolhido, com a aplicação da multa prevista no art. 57 da Lei 8.443/1992.
40. Por fim, como não houve elementos que pudessem modificar o entendimento acerca das irregularidades em apuração, mantém-se a matriz de responsabilização presente na peça 64.
PROPOSTA DE ENCAMINHAMENTO
41. Diante do exposto, submetemos os autos à consideração superior, propondo ao Tribunal:
a) considerar revéis os responsáveis Promoção Musicultural Ltda (CNPJ: 10.443.561/0001-19) , Evandro Borel de Aguiar (CPF: XXX.139.614-XX) e Roberta Maria Valentim Carvalho (CPF: XXX.301.614-XX) , para todos os efeitos, dando-se prosseguimento ao processo, com fulcro no art. 12, § 3º, da Lei 8.443/1992; 
b) julgar irregulares, nos termos dos arts. 1º, inciso I, 16, inciso III, alínea a, da Lei 8.443/1992, c/c os arts. 19 e 23, inciso III, da mesma Lei, as contas dos responsáveis Promoção Musicultural Ltda (CNPJ: 10.443.561/0001-19) , Evandro Borel de Aguiar (CPF: XXX.139.614-XX) e Roberta Maria Valentim Carvalho (CPF: XXX.301.614-XX) , condenando-os solidariamente ao pagamento das importâncias a seguir especificadas, atualizadas monetariamente e acrescidas dos juros de mora, calculadas a partir das datas discriminadas até a data da efetiva quitação do débito, fixando-lhes o prazo de quinze dias, para que comprovem, perante o Tribunal, o recolhimento das referidas quantias aos cofres do Fundo Nacional de Cultura, nos termos do art. 23, inciso III, alínea 'a', da citada lei, c/c o art. 214, inciso III, alínea 'a', do Regimento Interno do TCU.
Débitos relacionados ao responsável Evandro Borel de Aguiar (CPF: XXX.139.614-XX) em solidariedade com Promoção Musicultural Ltda (CNPJ: 10.443.561/0001-19) e Roberta Maria Valentim Carvalho (CPF: XXX.301.614-XX) :
	Data de ocorrência
	Valor histórico (R$) 
	Tipo da parcela

	30/4/2018
	140,00
	Crédito

	31/10/2011
	10.000,00
	Débito

	28/12/2011
	3.800,00
	Débito

	29/12/2011
	3.200,00
	Débito

	29/12/2011
	1.500,00
	Débito

	29/12/2011
	3.200,00
	Débito

	30/10/2012
	30.000,00
	Débito

	30/12/2013
	10.000,00
	Débito

	29/4/2011
	61.000,00
	Débito

	Valor atualizado do débito (com juros) em 28/7/2020: R$ 220.253,60
c) aplicar individualmente aos responsáveis Promoção Musicultural Ltda (CNPJ: 10.443.561/0001-19) , Evandro Borel de Aguiar (CPF: XXX.139.614-XX) e Roberta Maria Valentim Carvalho (CPF: XXX.301.614-XX) , a multa prevista no art. 57 da Lei 8.443/1992 c/c o art. 267 do Regimento Interno do TCU, fixando-lhes o prazo de quinze dias, a contar da notificação, para que comprovem, perante o Tribunal (art. 214, III, alínea 'a', do Regimento Interno do TCU) , o recolhimento da dívida aos cofres do Tesouro Nacional, atualizada monetariamente desde a data do acórdão que vier a ser proferido por este Tribunal até a do efetivo recolhimento, se pagas após o vencimento, na forma da legislação em vigor;
d) autorizar, desde logo, a cobrança judicial das dívidas, caso não atendidas a notificação, na forma do disposto no art. 28, inciso II, da Lei 8.443/1992;
e) autorizar também, desde logo, se requerido, com fundamento no art. 28, inciso I, da Lei 8.443, de 1992, c/c o art. 217, §§ 1º e 2º do Regimento Interno do TCU, o parcelamento da (s) dívida (s) em até 36 parcelas, incidindo, sobre cada parcela, corrigida monetariamente, os correspondentes acréscimos legais, fixando-lhe o prazo de quinze dias, a contar do recebimento da notificação, para comprovar, perante o Tribunal, o recolhimento da primeira parcela, e de trinta dias, a contar da parcela anterior, para comprovar os recolhimentos das demais parcelas, devendo incidir, sobre cada valor mensal, atualizado monetariamente, os juros de mora devidos, no caso do débito, na forma prevista na legislação em vigor, alertando os responsáveis de que a falta de comprovação do recolhimento de qualquer parcela importará o vencimento antecipado do saldo devedor, nos termos do § 2º do art. 217 do Regimento Interno deste Tribunal; 
f) esclarecer aos responsáveis Evandro Borel de Aguiar (CPF: XXX.139.614-XX) e Roberta Maria Valentim Carvalho (CPF: XXX.301.614-XX) que, caso se demonstre, por via recursal, a correta aplicação dos recursos, mas não se justifique a omissão da prestação de contas, o débito poderá ser afastado, mas permanecerá a irregularidade das contas, dando-se ensejo à aplicação da multa prevista no art. 58, inciso I, da Lei 8.443/1992;
g) enviar cópia do Acórdão a ser prolatado, bem como do Relatório e do Voto que o fundamentarem à Procuradoria da República no Estado de PE, nos termos do à § 3º do art. 16 da Lei 8.443/1992, c/c o § 7º do art. 209 do Regimento Interno do TCU, para adoção das medidas cabíveis; e
h) enviar cópia do Acórdão que vier a ser proferido ao Secretaria Especial da Cultura e aos responsáveis, para ciência, informando que a presente deliberação, acompanhada do Relatório e do Voto que a fundamenta, está disponível para a consulta no endereço www.tcu.gov.br/acordaos, além de esclarecer que, caso requerido, o TCU poderá fornecer sem custos as correspondentes cópias, de forma impressa."
3.	Ainda que manifestando-se de acordo com tais conclusões e propostas de encaminhamento (peça 85) , o Diretor da Área ressalvou a incorreção do item 16 e desdobramentos da instrução, devendo ser considerados, quanto ao tema, o item 10 e desdobramentos da instrução constante da peça 65, que tomo a liberdade de transcrever:
"10. Verifica-se que não houve o transcurso de mais de dez anos desde o fato gerador sem que tenha havido a notificação dos responsáveis pela autoridade administrativa federal competente (art. 6º, inciso II, c/c art. 19 da IN/TCU 71/2012, modificada pela IN/TCU 76/2016) , uma vez que o fato gerador da irregularidade sancionada ocorreu em 31/1/2014, e os responsáveis foram notificados sobre as irregularidades pela autoridade administrativa competente conforme abaixo:
10.1. Promoção Musicultural Ltda., por meio do edital à peça 49, publicado em 13/12/2018.
10.2. Sr. Evandro Borel de Aguiar, por meio do edital à peça 51, publicado em 13/12/2018.
10.3. Sra. Roberta Maria Valentim Carvalho, por meio do edital à peça 50, publicado em 13/12/2018."
4.	As conclusões da instrução, com a correção promovida pelo Diretor da Área, foram ratificadas pelo Secretário de Controle Externo Substituto da Secex-TCE (peça 86) .
5.	Em seu pronunciamento regimental, o Ministério Público junto a esta Casa, neste ato representado pelo Procurador Júlio Marcelo de Oliveira, ao manifestar-se de acordo com as propostas apresentadas pela unidade técnica, apenas alvitrou que o julgamento pela irregularidade das contas também tivesse por fundamento da alínea "c" do inc. III do art. 16 da Lei 8.443/1992 (peça 87) .
É o relatório.

não há.

Procurador Júlio Marcelo de Oliveira.

TOMADA DE CONTAS ESPECIAL. RECURSOS CAPTADOS, MEDIANTE INCENTIVO FISCAL DA LEI ROUANET, PARA A EXECUÇÃO DE PROJETO CULTURAL. OMISSÃO NO DEVER DE PRESTAR CONTAS DOS RECURSOS CAPTADOS. CITAÇÃO. REVELIA. CONTAS IRREGULARES. DÉBITO. MULTA.

TOMADA DE CONTAS ESPECIAL (TCE)

Secretaria de Controle Externo de Tomada de Contas Especial - Secex-TCE.

Trata-se de tomada de contas especial instaurada, pela Secretaria Especial de Cultura, em virtude da não comprovação da boa e regular aplicação, em face da omissão no dever de prestar contas, dos recursos captados mediante incentivo fiscal da Lei Rouanet com vistas à execução do projeto "Gravação do DVD do Grupo Fim de Feira", Pronac 09-4708, cujo objeto seria a gravação e lançamento do primeiro DVD do grupo Fim de Feira, em Recife.
2.	Nos termos do art. 93 do Decreto-Lei 200/1967, quem quer que utilize dinheiros públicos ficará obrigado a justificar seu bom e regular emprego, mediante a apresentação de elementos suficientes e idôneos.
3.	No entanto, segundo se depreende dos autos, tal obrigação não foi cumprida pela Promoção Musicultural Ltda. e seus dirigentes em relação aos recursos captados mediante incentivo fiscal para a realização do Projeto Pronac 09-4708, consoante autorização constante da Portaria MinC 20/2010, tendo em vista a omissão de apresentação da correspondente prestação de contas, quadro que persistiu sem saneamento mesmo após diligências nesse sentido levadas a efeito pela então Secretaria de Fomento e Incentivo à Cultura, conduzindo a que fosse instaurada esta Tomada de Contas Especial. Na TCE, concluiu-se, em consonância com a Súmula TCU 286, por responsabilizar solidariamente a Promoção Musicultural Ltda. e seus sócios-administradores, os Srs. Evandro Borel de Aguiar e Roberta Maria Valentim Carvalho, pela totalidade dos recursos captados.
4.	Já no âmbito desta Casa, a instrução inicial, a cargo da Secex-TCE (peça 65) , concluiu propondo a citação da Promoção Musicultural Ltda. e dos Srs. Evandro Borel de Aguiar e Roberta Maria Valentim Carvalho, a fim de que apresentassem alegações de defesa quanto a não haverem comprovado a boa e regular aplicação dos recursos captados com vistas à execução do Projeto Pronac 09-4708 e/ou providenciassem o seu recolhimento aos cofres do Fundo Nacional de Cultura, assim como a audiência dos dois últimos, para que apresentassem razões de justificativa por não haverem providenciado a tempestiva prestação de contas de tais valores.
5.	Embora chamados ao feito de forma regular e válida (vide peças 71/79 e 81/82) , em plena conformidade com os normativos acerca da matéria, ambos os responsáveis permaneceram silentes, restando, portanto, caracterizada sua revelia, podendo-se dar prosseguimento ao processo, nos termos do § 3º do art. 12 da Lei nº 8.443/92.
6.	Ao deixarem de apresentar qualquer elemento com eficácia para elidir as irregularidades a eles imputadas, a Promoção Musicultural Ltda. e os Srs. Evandro Borel de Aguiar e Roberta Maria Valentim Carvalho deixaram que persistisse a situação já antes configurada, cabendo ressaltar, quanto a isso, o aspecto de igualmente nada haverem apresentado, no que se refere ao tema, quando diligenciados pela então Secretaria de Fomento e Incentivo à Cultura (cujas funções são ora abrangidas pela Secretaria Especial de Cultura) .
7.	Tendo em vista o quadro e também não vislumbrando indícios de boa-fé dos citados e ouvidos em audiência, alinho-me às conclusões da unidade técnica, cujas análises incorporo às minhas razões de decidir, e entendo presentes os requisitos para que estas contas sejam julgadas irregulares, com a condenação em débito e aplicação de multa à Promoção Musicultural Ltda. e aos Srs. Evandro Borel de Aguiar e Roberta Maria Valentim Carvalho, devendo, ainda, remeter-se cópia da documentação pertinente ao Ministério Público da União, por intermédio da Procuradoria da República no Estado de Pernambuco. Ressalto estar acolhendo a correção sinalizada pelo Diretor da Área em relação ao item 16 da instrução transcrita no Relatório precedente.
8.	Em pequena divergência em relação aos encaminhamentos sugeridos, deixo de acompanhar a proposição de autorizar-se o parcelamento das dívidas, em função de entender tratar-se de providência que somente deve ser adotada mediante a solicitação do responsável, assim como de esclarecimento acerca de qual pode ser a eventual modificação sobre o mérito das contas em caso de recurso, igualmente por considerar corresponder a tentativa de antecipação do interesse da parte. Por fim, em função de julgar que, ao menos até o momento, a irregularidade devidamente configurada nos autos é a da omissão no dever de prestar contas, deixo de acolher a sugestão do representante do Parquet especializado, no sentido de também incluir, entre os fundamentos para o julgamento pela irregularidade, a alínea "c" do inc. III do art. 16 da Lei 8.443/1992, acompanhando a proposta da unidade instrutiva, de utilizar apenas a alínea "a" daquele dispositivo.
	Ante o exposto, proponho que o Tribunal adote o acórdão que ora submeto à deliberação deste Colegiado.
TCU, Sala das Sessões Ministro Luciano Brandão Alves de Souza, em 1 de dezembro de 2020.
AUGUSTO SHERMAN CAVALCANTI 
Relator